【裁判字號】    98,訴,1663
【裁判日期】    990430
【裁判案由】    撤銷讓與行為
【裁判全文】
臺灣臺北地方法院民事判決              98年度訴字第1663號
原      告  鈞維股份有限公司
法定代理人  甲○○
訴訟代理人  丁俊文律師
被      告  致華實業股份有限公司
法定代理人  乙○○
被      告  丙○○
共      同
訴訟代理人  賴錫卿律師
上列當事人間撤銷讓與行為事件，本院於中華民國99年4月9日言
詞辯論終結，判決如下：
    主  文
確認被告間就民國九十七年七月十五日讓與被告致華實業股份有
限公司對第三人協旺建設股份有限公司自民國九十七年八月一日
至民國九十七年十一月一日每月應收租金及權利金債權新臺幣
拾萬元之法律關係不存在。
訴訟費用由被告負擔。
    事實及理由
壹、程序方面
    按訴狀送達後，原告不得將原訴變更或追加他訴，但請求之
    基礎事實同一者、不甚礙被告之防禦及訴訟之終結者，不在
    此限，民事訴訟法第255 條第1 項第2 款、第7 款定有明文
    。所謂請求之基礎事實同一，係指變更或追加之訴與原訴之
    主要爭點有其共同性，各請求利益之主張在社會生活上可認
    為同一或關連，而就原請求之訴訟及證據資料，於審理繼續
    進行在相當程度範圍內具有同一性或一體性，得期待於後請
    求之審理予以利用，俾先後兩請求在同一程序得加以解決，
    避免重複審理，進而為統一解決紛爭者，即屬之。原告原起
    訴主張：被告間就民國97年7 月15日將被告致華實業股份有
    限公司（下稱致華公司）對協旺建設股份有限公司（下稱協
    旺公司）自97年8 月1 日至97年11月1 日每月應收租金及權
    利金債權新台幣（下同）30萬元讓與被告丙○○之（債權行
    為暨物權行為）處分行為應予撤銷；嗣於99年1 月6 日以書
    狀變更聲明為：(一)先位聲明：請求確認被告間就97年7 月15
    日讓與被告致華公司對協旺公司自97年8月1日至97年11月1
    日每月應收租金及權利金債權30萬元之法律關係不存在。(二)
    備位聲明：被告間就97年7 月15日將被告致華公司對協旺公
    司自97年8月1日至97年11月1 日每月應收租金及權利金債權
    30萬元讓與被告丙○○之債權讓與行為應予撤銷。經核，有
    關訴之變更及追加部分，其請求之基礎原因事實尚屬同一，
    變更之訴與原訴之主要爭點有其共同性，原請求之證據資料
    於審理繼續進行在相當程度範圍內具有同一性或一體性，被
    告致華公司、丙○○雖不同意追加，惟依上開民事訴訟法之
    規定，原告訴之變更及追加應予准許。
貳、實體方面
一、原告起訴主張：
  (一)被告致華公司因積欠原告52,300,947元（下稱系爭債務），
    經原告向臺灣士林地方法院（下稱士林地院）聲請核發支付
    命令確定在案。原告據該支付命令向士林地院聲請強制執行
    ，囑託本院執行，被告盧建玉為同民事執行案件之併案債權
    人。而被告致華公司為清償系爭債務，與原告及訴外人協旺
    公司於94年7 月27日訂有協議書（下稱系爭協議書），約定
    被告致華公司將其所有之臺北縣三芝鄉○○村○○○路53之
    6 號之混凝土廠房（下稱系爭廠房）、機具及工廠登記證（
    編號：00-000000- 00 ）以每月10萬元之租金及20萬元之權
    利金出租予協旺公司，協旺公司並以前開租金及權利金共30
    萬元交付予原告以抵償被告致華公司之系爭債務。詎被告致
    華公司竟於97年7 月15日將前開租金及權利金債權（下稱系
    爭租金債權）無償讓與被告丙○○，並於97年10月27以存證
    信函通知協旺公司，並請協旺公司將97年8 月至11月之租金
    直接交付與被告丙○○。然被告致華公司於94年8 月13日股
    東會決議94年9 月16日公司解散並選任乙○○為清算人，則
    乙○○於97年7 月15日代表被告致華公司之時，被告致華公
    司即已進入清算程序，被告致華公司讓與自97年8月1日至97
    年10月31日之系爭租金債權予被告丙○○，依公司法第334
    條準用同法第84條及同法第326條 之規定，該債權讓與行為
    應不生效。又被告致華公司對協旺公司之債權，為其財產之
    一部，應為其一切債務之總擔保，被告間之債權讓與行為實
    有害及原告對被告致華公司之債權。為此，爰依民法第244
    條第1項之規定聲請撤銷被告間之債權讓與行為等語。
  (二)並聲明：先位聲明：請求確認被告間就97年7 月15日讓與
    被告致華公司對協旺公司自97年8月1 日至97年11月1日每月
    應收租金及權利金債權30萬元之法律關係不存在。備位聲
    明：被告間就97年7月15日將被告致華公司對協旺自97年8月
    1 日至97年11月1日每月應收租金及權利金債權30萬元讓與
    被告丙○○之債權讓與行為應予撤銷。
二、被告則以：
    乙○○代表被告致華公司讓與債權之行為，依公司法第334
    條準用同法第84條第1 項之規定，應為清算人之職務範圍，
    該讓與債權之行為自為有效。又被告丙○○於受讓系爭租金
    債權時，無從知悉原告與被告致華公司間之協議，而為善意
    第三人，且被告間之讓與並非無償讓與。又按系爭協議書第
    4條及第5條約定：「乙方（即協旺公司）辦理變更工廠登記
    完竣後就本工廠所經營之營運收入扣除營運支出稅捐等費用
    外之利潤，應由甲（即被告致華公司）、乙雙方平均分配。
    」、「甲方因積欠丙方（即原告）四千萬元之債務。甲方同
    意乙方可將甲方每季一次應分得之利潤全部支付丙方以償還
    所欠丙方之債務至清償完竣。」，協旺公司既依約定將該應
    分配予被告致華公司之利潤支付予原告，原告應不得再請求
    被告致華公司以其對協旺公司之租金10萬元及權利金20萬元
    支付予原告，協旺公司亦不得擅自將租金或權利金給付予原
    告。且分配予被告致華公司之利潤確實存在，並非如原告所
    稱其無利潤可資分配，又被告丙○○為被告致華公司之債權
    人，被告致華公司讓與債權以代清償應為合法，是被告間之
    債權讓與行為並無害及對原告之債權云云，以資抗辯。並聲
    明：原告之訴駁回。
三、兩造不爭執之事實（詳見本院98年11月3 日言詞辯論筆錄，
    見本院審卷第67頁背面）
  (一)被告致華公司及協旺公司於94年7 月27日簽訂廠房租賃契約
    書，約定由被告致華公司將其所有系爭廠房及其全部附著之
    機具設備出租予協旺公司，租賃期間自94年8 月1 日起至97
    年7 月31日止，每月租金10萬元，協旺公司並已依約在簽約
    後一次付清全部租金共計360 萬元予被告致華公司，而於系
    爭租約期滿後，系爭廠房仍繼續出租供協旺公司使用，而關
    於97年8 月1 日至97年11月之租金每月10萬元業經協旺公司
    交付給原告。
  (二)原告與被告致華公司及協旺公司於94年7 月27日曾簽訂協議
    書1 份，約定由被告致華公司將系爭廠房之經濟部工廠登記
    證（編號：00-000000-00）出租予協旺公司經營，協旺公司
    為此應給付被告致華公司每月權利金20萬元，於系爭協議書
    第4 條並約定，協旺公司辦理變更工廠登記完竣後，就系爭
    廠房所經營之營運收入扣除營運支出稅捐等費用外之利潤，
    應由被告致華公司及協旺公司平均分配，被告致華公司並同
    意將被告致華公司每季一次應分得之利潤全部支付原告以償
    還被告致華公司所欠原告之債務至清償完竣。惟兩造均同意
    協旺公司依系爭協議書就97年8 月至11月每月應付之權利金
    20萬元均有交付予原告。
  (三)原告曾以被告致華公司積欠其52,300,947元，向士林地院聲
    請發支付命令，並經士林地院於94年9 月17日以94年度促字
    第23261 號發支付命令且於94年10月21日確定，原告隨即以
    系爭支付命令為執行名義，聲請對被告致華公司財產為強制
    執行，經士林地院民事執行處囑託本院執行，經本院於95年
    6 月5 日以95年度執助字第966 號執行事件就被告致華公司
    之財產為強制執行，被告丙○○於該執行事件中亦有持對被
    告致華公司之支付命令聲明參與分配。
  (四)被告致華公司曾於97年10月27日以積欠被告丙○○金錢為由
    ，寄發存證信函與協旺公司，表示其已就系爭租約對訴外人
    協旺公司所享有之租金債權，自97年8 月1 日起轉讓與被告
    丙○○，該函文並已於97年11月5 日經協旺公司所收受。
  (五)協旺公司簽發交付原告發票日分別為97年8 月15日、97 年9
    月15日、97年10月15日及97年11月15日，支票號碼分別為BB
    0000000 、BB0000000 、BB0000000 、BB0000000 ，金額均
    為300,000 元之支票4 紙（此每月票款面額即為前開不爭執
    事項(一)、(二)所指97年8 月至11月之租金及權利金），並業經
    原告提示後獲兌付，而被告丙○○則以協旺公司未給付其應
    付之97年8 月至11月租金及權利金為由，以協旺公司為被告
    向臺灣板橋地方法院提起給付租金之訴，並經該院以98 年
    度訴字第644 號民事判決認協旺公司所交付原告之前開支票
    4 紙已生清償各該月份租金及權利金之效力，判決被告丙○
    ○敗訴，被告丙○○不服提起上訴，現仍由臺灣高等法院審
    理中。
四、兩造爭執之事實（詳見本院99年1月6日準備程序筆錄，見本
    院第14頁背面）
  (一)先位之訴部分：被告致華公司將系爭租金債權被告丙○○是
    否有效？
  (二)備位之訴部分：被告間之債權讓與行為係有償行為或無償行
    為？原告依民法第244條規定訴請撤銷被告間之債權行為有
    無理由？
五、得心證之理由：
  (一)先位之訴部分：被告致華公司將系爭租金債權被告丙○○是
    否有效？
  1.按確認法律關係之訴，非原告有即受確認判決之法律上利益
    者，不得提起之，民事訴訟法第247條前段定有明文。而該
    條所謂即受確認判決之法律上利益，係指因法律關係之存否
    不明確，致原告在私法上之地位有受侵害之危險，而此項危
    險得以對於被告之確認判決除去之者而言（最高法院42年台
    上字第1031號判例參照）。被告間之債權讓與行為是否有效
    ，攸關原告對被告致華公司之債權實現與否，原告對此自有
    請求確認之法律上利益，其提起本件確認之訴，於法即無不
    合，合先敘明。
  2.次按清算人為清償債務、分配盈餘及賸餘財產，有將公司財
    產予以換價處分之必要；其方法除將公司個別財產出售外，
    亦不妨將公司營業包括資產負債轉讓他人，但後者應得全體
    股東之同意（公司法第84條參照）。是則，清算中之有限公
    司為清償債務、分配盈餘或賸餘財產所為出售房地之行為，
    自屬清算事務之範圍（最高法院81年度台上字第2116號裁判
    意旨參照）。再按公司法第84條第2 項但書所稱「應得全體
    股東之同意」之規定，係指無限公司而言。倘股份有限公司
    之清算人將公司營業包括資產負債轉讓於他人時，依同法第
    334條準用第84條之規定，以經同法第185條第1 項特別決議
    即得行之，上開條項但書「應得全體股東同意」之規定，要
    與股份有限公司之性質不合，自不宜準用之（最高法院91年
    度台上字第2137號裁判意旨參照）。
  3.查原告主張被告致華公司於97年7 月15日將系爭租金債權讓
    與被告丙○○，又被告致華公司於94年8 月13日股東會決議
    94年9 月16日公司解散並選任乙○○為清算人等情，為被告
    所不爭執，並有債權讓與契約、被告致華公司94年8 月13日
    股東會議紀錄及乙○○願任清算人同意書附卷可憑（見本院
    卷第26-28頁），堪認原告主張乙○○於97年7月15日以被告
    致華公司之清算人身份代表被告致華公司將系爭租金債權讓
    與被告丙○○乙節，應屬有據，而揆諸前開說明，被告致華
    公司之清算人乙○○將被告致華公司對協旺公司之債權轉讓
    於被告丙○○時，依公司法第334條準用第84條之規定，須
    經同法第185條第1項特別決議方可，惟查被告致華公司抗辯
    其就系爭債權讓與已經被告致華公司內部董事會決議，並提
    出被告致華公司董事會紀錄為憑（見本院卷第36頁），為被
    告所否認，並爭執該董事會紀錄之真正，是縱認被告致華公
    司上開董事會紀錄為真正，亦僅能證明被告致華公司就系爭
    債權之讓與僅經過該公司之董事會決議，並未經被告致華公
    司之股東會特別決議，被告致華公司復未能舉證證明其將系
    爭租金債權讓與被告丙○○時，業經被告致華公司之股東會
    特別決議為之，準此，被告致華公司將系爭租金債權讓與被
    告丙○○時，既未經被告致華公司之股東會特別決議，則該
    債權讓與行為對被告致華公司不生法律上之效力，是原告請
    求確認被告間就97年7月15日讓與被告致華公司對協旺公司
    自97年8月1日至97年11月1日每月應收租金及權利金債權30
    萬元之法律關係不存在，為有理由，應予准許。
  (二)又預備訴之合併，係以當事人先位之訴有理由，為備位之訴
    裁判之解除條件；先位之訴無理由，為備位之訴裁判之停止
    條件。本件原告先位之訴既為有理由，本院自毋庸就備位之
    訴為審究，附此敘明。
六、綜上所述，被告致華公司將系爭租金債權讓與被告丙○○並
    未經被告致華公司之股東會特別決議，是該債權讓與行為對
    被告致華公司不生法律上之效力，則原告請求確認被告間就
    97 年7月15日讓與被告致華公司對協旺公司自97年8月1日至
    97 年11月1日每月應收租金及權利金債權30萬元之法律關係
    不存在，為有理由，應予准許。又本件原告先位之訴既為有
    理由，本院即毋庸就備位之訴審酌。
七、本件事證已臻明確，兩造其餘攻擊防禦方法，經審酌後，或
    與本件無涉，或與判決結果不生影響，毋庸一一論列，併此
    敘明。
八、訴訟費用負擔之依據：民事訴訟法第78條、第85條第1項。
中    華    民    國    99    年    4     月    30    日
                  民事第六庭    審判長法  官  朱漢寶
                                      法  官  林春鈴
                                      法  官  陳雯珊
以上正本係照原本作成。
如對本判決上訴，須於判決送達後20日內向本院提出上訴狀。
中    華    民    國    99    年    4     月    30    日
                                      書記官  陳彥樺

司法院資訊處製作；財團法人民間司法改革基金會備份。
